【裁判字號】    90,台上,7233
【裁判日期】    901129
【裁判案由】    違反水土保持法
【裁判全文】
最高法院刑事判決                                九十年度台上字第七二三三號
    上  訴  人  甲○○
    選任辯護人  黃元龍律師
右上訴人因違反水土保持法案件，不服台灣高等法院中華民國八十八年六月十六日第
二審判決（八十八年度上訴字第六八四號，起訴案號：台灣板橋地方法院檢察署八十
六年度偵字第一三一五○號），提起上訴，本院判決如左：
    主  文
原判決撤銷，發回台灣高等法院。
    理  由
本件原判決認定上訴人甲○○於民國八十六年四月五日向案外人江勝男承租坐落台北
縣土城市○○○段內冷水坑小段第二六四、二六八、二六八－二地號土地，面積分別
為零點零四三八公頃、零點二零一五公頃及零點零零一六公頃，欲養鵝為農地之開發
利用。明知在他人山坡地內不得自墾植、占用或從事農牧開發經營或使用，在其有
權使用之山坡地為農地開發經營，應經調查規劃，擬具水土保持計畫，送請主管機關
核定後在經營或使用之範圍內依水土保持技術規範，及核定期限實施水土保持處理與
維護；如係從事農地開發利用所需之修築農路、開挖、整地或整坡作業，依法應進行
環境影響評估者，並應檢附環境影響評估審查結果一併送核。亦明知前揭三筆與另筆
同地段第二四四之二地號土地皆為經主管機關報請行政院核定公告之山坡地，竟未擬
具水土保持計畫送請主管機關核定，亦未依水土保持技術規範實施防治沖蝕、崩塌、
地滑、土石流等災害之水土保持處理與維護措施，即僱請不知情之陳瑞敦，駕駛陳瑞
敦所有小松牌、 PC120-5型、車號三八四七三之挖土機自同年六月十一日下午起，在
前開承租之山坡地進行挖掘、整土工作，並未經鄭文震、鄭文暉、鄭文隆、鄭文展、
鄭文弘等共有人同意自開發同小段二四四之二地號山坡地，致生水土流失。另僱請
不知情之許鵬煥、王清祥分別駕駛牌照ＧＷ－九四五號及ＧＥ－○七二號大卡車於同
月十三日上午載運磚塊前往上開地點傾倒數車以填築通路，於同日下午三時許，為警
當場查獲等情。因而撤銷第一審不當之判決，改判仍論處上訴人在私人山坡地內未經
同意自從事農地開發，致生水土流失罪刑。固非毫無見地。
惟查：(一)水土保持法係八十三年五月二十七日公布施行，其第三條第三款所定之山坡
地，係指國有林事業區、試驗用林地、保安林地、及經省（市）主管機關（按八十九
年五月十七日修正為「中央或直轄市主管機關」）參照自然形勢、行政區域或保育、
利用之需要，就合於同條款第一、二目情形之一者劃定範圍，報請行政院核定公告之
公、私有土地。此與六十五年四月二十九日公布施行（七十五年一月十日、八十七年
一月七日及八十九年五月十七日先後修正公布部分條文）之山坡地保育利用條例第三
條所定之山坡地，範圍不盡相同；且水土保持法屬山坡地保育利用條例之特別法（水
土保持法第一條第二項參照）。故前依山坡地保育利用條例第三條規定核定公告之山
坡地，於水土保持法公布施行後，仍應依水土保持法第三條第三款規定，由省（市）
主管機關報請行政院核定公告，始屬水土保持法所指之山坡地，而有水土保持法之適
用。原判決認定上開土地早經行政院於六十八年十一月二十一日以台六八經字第一一
七○一號函核定，台灣省政府於六十九年二月六日以府農山字第一二○一六六號公告
為山坡地。但依卷內台北縣政府函及檢附之台灣省山坡地範圍地段明細表記載，前揭
行政院函及台灣省政府公告之上開四筆土地，係屬山坡地保育利用條例第三條所稱之
山坡地（見第一審卷第八十五、八十六頁）。而水土保持法公布施行後，究竟有無另
經省（市）主管機關依水土保持法之規定，報請行政院核定公告為山坡地﹖何時公告
﹖此與判斷上訴人之行為能否依水土保持法之規定論處攸關。實情如何尚欠明瞭，原
審未詳予調查、明白認定，遽依水土保持法第三十二條第一項規定論罪科刑，難謂於
法無違。(二)按水土保持法第三十二條第一項之罪，以「在公有或私人山坡地、公有林
區或他人私有林區內未經同意自墾殖、占用或從事同法第八條第一項第二款至第五
款之開發、經營或使用，致生水土流失或毀損水土保持之處理與維護設施」為要件，
且含有竊佔罪之性質，故該罪除在保護水土資源之保育法益外，尚在保護個人之財產
法益。此與同法第三十三條第三項之係對於有使用權者未依規定對山坡地為保育利用
所設處罰規定，其僅單純在保護水土資源並不相同。是行為人一自開發行為而觸犯
上開兩罪名時，自應依想像競合之規定從一重處斷，原判決認僅成立水土保持法第三
十二條第一項之罪，自有適用法則不當之違法。另原判決既認水土保持法係山坡地保
育利用條例之特別法。依法規競合之特別關係理論，自應僅就上訴人觸犯水土保持法
部分論斷其罪刑即可，原判決就已被吸收之山坡地保育利用條例部分一再論，應屬
贅述，核無必要。（三）有罪之判決書，對被告有利之證據不採納者，應說明其理由
，為刑事訴訟法第三百十條第二款所明定，故有罪判決書對於被告有利之證據，如不
加採納，必須說明其不予採納之理由，否則即難謂無判決不備理由之違誤。上訴人一
再辯稱係因地主未明確告知承租土地之範圍，致誤將毗鄰之第二四四－二地號土地一
併整地開發等語。而依卷附地籍圖所示，該二四四－二地號土地確與上訴人所承租之
第二六八、二六四地號土地相毗鄰，且地主江勝男亦到庭指證當時並未經測量（見原
審卷第四十五頁）。是上訴人所辯非故意使用上開土地尚非全然無據，原判決就上開
有利上訴人之證據不予採納，又未說明摒棄不採之理由，同有判決理由不備之違誤。
以上諸端或為上訴意旨所指摘，或為本院得依職權調查之事項，應認原判決有撤銷發
回之原因。
據上論結，應依刑事訴訟法第三百九十七條、第四百零一條，判決如主文。
中      華      民      國     九十     年     十一     月    二十九    日
                              最高法院刑事第五庭
                                  審判長法官  紀  俊  乾
                                        法官  黃  正  興
                                        法官  劉  介  民
                                        法官  陳  東  誥
                                        法官  張  春  福
      右正本證明與原本無異
                                              書  記  官
中      華      民      國     九十     年     十二     月      四      日


司法院資訊處製作；財團法人民間司法改革基金會備份。
